【裁判字號】    98,撤緩更,1
【裁判日期】    990524
【裁判案由】    撤銷緩刑
【裁判全文】
臺灣臺東地方法院刑事裁定             98年度撤緩更字第1號
聲  請  人  臺灣臺東地方法院檢察署檢察官
受  刑  人  甲○○
上列聲請人因受刑人違反緩刑宣告所定負擔案件（臺灣士林地方
法院檢察署97年度執緩字第90號），聲請就臺灣士林地方法院97
年度簡上字第70號刑事判決所為緩刑宣告予以撤銷（98年度執聲
字第364號），本院於民國98年11月11日裁定（98年度撤緩字第2
9號）後，經臺灣高等法院花蓮分院撤銷發回（98年度抗字第101
號），本院更為裁定如下：
    主  文
聲請駁回。
    理  由
一、聲請意旨略以：受刑人甲○○因詐欺案件，經臺灣士林地方
    法院於民國97年 6月19日以97年度簡上字第70號判處有期徒
    刑5月，緩刑2年，並應給付許宏謨新臺幣（下同）11萬元確
    定。茲據臺灣士林地方法院檢察署98年8月28日士檢清執寅9
    7執緩90字第26592號函略稱：受刑人未依判決履行義務，至
    今僅支付500元等語，受刑人所為已違反刑法第74條第2項第
    3款所定負擔情節重大，而合於刑法第75條之1第1項第4款所
    定撤銷緩刑宣告之原因，爰依刑事訴訟法第 476條之規定聲
    請撤銷等語。
二、按緩刑宣告，得斟酌情形，命犯罪行為人向被害人支付相當
    數額之財產或非財產上之損害賠償，刑法第74條第2項第3款
    定有明文。又按受緩刑之宣告而有違反第74條第2項第1款至
    第 8款所定負擔情節重大者，足認原宣告之緩刑難收其預期
    效果，而有執行刑罰之必要者，得撤銷其宣告，刑法第75條
    之1第1項第 4款亦有明定。此乃因緩刑制度設計之本旨，除
    可避免短期自由刑執行之流弊外，主要目的即在鼓勵惡性較
    輕微之犯罪行為人或偶發犯、初犯得適時改過，以促其遷善
    ，復歸社會正途，又緩刑宣告得以附條件方式為之，亦係基
    於個別預防與分配正義，俾確保犯罪行為人自新及適度填補
    其犯罪所生之損害為目的，然犯罪行為人經宣告緩刑後，若
    有具體事證足認其並不因此有改過遷善之意，自不宜給予緩
    刑之寬典，乃另設有撤銷緩刑宣告制度。再考諸刑法第75條
    之1之增訂理由，肇因於修正前刑法第75條第1項固已設有兩
    款應撤銷緩刑之原因，至得撤銷緩刑之原因，則僅於保安處
    分章第93條第 3項與撤銷假釋合併加以規定，體例上不相連
    貫，實用上亦欠彈性，爰參酌外國立法例增訂之，並於第75
    條之1第1項分設4款裁量撤銷之原因，且配合第74條第2項增
    列法院於緩刑期間內，得命犯罪行為人於緩刑期內應遵守之
    事項（例如向被害人支付相當數額、向公庫支付一定之金額
    、接受精神、心理輔導、提供義務勞務或其他為預防再犯之
    事項），乃明定違反該條項所定負擔情節重大者，得撤銷其
    緩刑宣告，以期週延；至所謂「情節重大」，係指受判決人
    顯有履行負擔之可能而隱匿或處分其財產、故意不履行、無
    正當事由拒絕履行或顯有逃匿之虞等情事而言；且第75條之
    1採裁量撤銷規定，賦與法院裁量撤銷與否之權限，特於第1
    項規定實質要件為「足認原宣告之緩刑難收其預期效果，而
    有執行刑罰之必要」，供作審認之標準，此觀刑法第75條之
    1增訂理由說明綦詳。亦即，受緩刑之宣告者是否有違反第7
    4條第2項第1款至第8款所定負擔情節重大之情形，法院仍應
    本諸認識作用，依職權調查證據，以資審認其違反前揭所定
    負擔之事實存在與否，並基此確認之事實涵攝上開「情節重
    大」之不確定法律概念，俾作成正確合法之判斷，再依此項
    不確定法律概念之審認評價結果，依職權本於法律目的及公
    益考量，而為合義務性、合目的性之裁量，妥適審酌受緩刑
    宣告者固有違反前開所定負擔情節重大之情事，惟就具體個
    案情形，依比例原則綜合衡酌原宣告之緩刑是否難收其預期
    之效果，而確有執行刑罰之必要，資以決定該緩刑宣告是否
    予以撤銷之法律效果，斷非受緩刑宣告者一有違反上揭所定
    負擔情節重大之事，即應撤銷該緩刑之宣告，此與刑法第75
    條所定，若符合該條第1項2款情形之一者，毋須審酌其他要
    件，法院即應逕予撤銷緩刑宣告之情形，迥然有別。申言之
    ，違反所定負擔之情節是否確屬重大，仍應斟酌緩刑期間命
    應遵守事項之達成與宣告緩刑之目的而為認定，況受緩刑宣
    告者縱有違反負擔而情節重大之事，亦應審酌其緩刑宣告是
    否確難收其預期效果，且非執行刑罰無法達成矯正之目的而
    定，尤以刑法第74條第2項第3款所定之命犯罪行為人向被害
    人支付相當數額之財產或非財產上之損害賠償作為緩刑宣告
    之負擔，於宣告緩刑前即應考量犯罪行為人實際之償還能力
    ，避免流於形式，又上開命犯罪行為人向被害人支付相當數
    額之財產或非財產上損害賠償之負擔，依刑法第74條第 4項
    之規定，本得作為民事強制執行名義，被害人之債權已依法
    賦予保障，權衡刑罰之目的在於制裁不法，而緩刑之宣告係
    給予犯罪行為人自新之機會，受緩刑宣告者，其後若有不能
    履行賠償責任時，猶應究明其無法履行之原因是否正當，抑
    或僅係推諉拖延時間（如確有支付能力而故意不給付之事）
    ，倘若確係因其事後經濟窘困，或頓失給付能力，得否能因
    受緩刑宣告者一時無法賠償，即逕以欠缺民事上之清償能力
    ，認應以刑罰制裁取代緩刑宣告之效果，自仍有再予詳酌之
    必要。矧緩刑宣告目的之一，乃在使犯罪行為人尚有保持或
    另覓工作之機會，以便清償被害人之債權，苟若逕予撤銷其
    緩刑之宣告，無疑更使被害人無法獲得清償，且犯罪行為人
    故意遲不履行之情形，與其因事後生活陷入困境而無資力履
    行者，殊難等而視之。
三、經查：
(一)受刑人甲○○因詐欺案件，經臺灣士林地方法院於97年6月1
    9 日以97年度簡上字第70號判處有期徒刑5月，緩刑2年，並
    參酌受刑人與被害人許宏謨和解內容，諭知受刑人應給付許
    宏謨11萬元，給付方式為於97年7月10日給付3萬元，餘款以
    後4月，每月10日各給付2萬元確定在案乙情，有上開判決書
    及臺灣高等法院被告前案紀錄表在卷可稽，應屬信實。惟受
    刑人於前揭判決確定後，迭經臺灣士林地方法院檢察署檢察
    官合法通知，均未於上開判決所定期限內如數給付被害人許
    宏謨賠償金，且迄至98年8月14日止，僅於97年7月11日匯款
    支付被害人 500元，嗣即表示其因經濟困難，無力支付被害
    人賠償金等情，此有臺灣士林地方法院檢察署執行通知影本
    3紙、送達證書影本6紙、98年8月14日通話紀錄影本、98年7
    月23日被害人訊問筆錄影本、郵局存摺影本各 1份等件附卷
    足資佐憑，復為受刑人所不爭執，是受刑人有違反前揭緩刑
    宣告判決所定應給付被害人11萬元，給付方式為於97年7月1
    0日給付3萬元，餘款以後4月，每月10日各給付2萬元，迄至
    98年8月14日止，尚餘109,500元負擔未為給付之事實，洵屬
    明確。從而，受刑人本應遵期履行前開緩刑宣告所附之條件
    ，詎其竟僅清償不到賠償金0.5%之金額，顯將本案判決之實
    質確定力置於無物，並已影響被害人之權益，受刑人違反刑
    法第74條第2項第3款所定負擔之事固屬明確，然揆諸上開說
    明，除有其他具體事證可證其有支付能力而故意不給付等情
    形外，尚難執此未遵期履行乙節，率爾遽認其違反情節當然
    係屬重大；況縱令其違反情節確屬重大，而合於前揭得撤銷
    緩刑之要件，惟是否足認原宣告之緩刑難收其預期效果，而
    有執行刑罰之必要，猶須衡酌相關情況決定之，除非有裁量
    縮減至零之例外情形，否則法院如逕以受刑人未遵期履行負
    擔乙事，即認其所受之緩刑宣告應予撤銷，此即屬裁量應行
    使而不行使之怠惰，當然構成裁量上之瑕疵，所為之緩刑宣
    告撤銷自非適法。
(二)受刑人主張其之所以同意履行前開判決所定負擔，乃因其夫
    吳春來斯時尚有工作，詎判決後月餘，其夫即罹糖尿病而須
    治療，且其原即因車禍而喪失工作能力，實無力履行原緩刑
    宣告之附帶條件，並非惡意不履行等語，有全戶戶籍資料查
    詢結果 1份及受刑人提出之馬偕紀念醫院臺東分院診斷證明
    書 2紙、行政院衛生署桃園醫院診斷證明書、財團法人長庚
    紀念醫院診斷證明書、財團法人臺東基督教醫院診斷證明書
    各1份附卷可稽，足認受刑人之夫確於上開判決確定即97年6
    月19日後，曾於97年8月24日、98年2月23日因併有神經疾病
    表徵之第二型（非胰島素依賴型，成人型）或未明示型糖尿
    病、膽囊結石、自發性高血壓、攝護腺（前列腺）增生、慢
    性肝炎疾病，而急診就醫住院，受刑人則於前揭判決確定前
    即96年 8月12日入院急診，並以外固定固定骨盆骨折，於同
    年月13日因恥骨骨折、左脛腓骨骨折、左側下頷骨骨折住院
    接受手術治療，嗣於96年9月6日出院，門診追蹤治療，復於
    同年月23日因左臀部發炎而急診治療，同年月27日入院，96
    年11月16日出院，97年11月13日移除外固定，又於98年3月3
    日因左脛腓骨骨折術後、骨盆嚴重骨折癒合不全至院內診，
    無法工作等情，咸屬信而有徵。次查，受刑人名下別無其他
    財產或所得，其勞工保險被保險人投保資料迄至88年 8月26
    日退保後即未再加入投保，其夫吳春來之勞工保險被保險人
    投保資料則於94年10月27日退保後亦未再加入投保，且其與
    吳春來於99年1月1日轉出全民健康保險後，均未再參加全民
    健康保險，其等經臺東縣政府核定係符合社會救助法及臺東
    縣社會救助調查辦法之低收入戶等節，則有稅務電子閘門財
    產所得調件明細表、勞工保險局99年3月4日保承資字第0991
    0076170 號函附被保險人投保資料表、行政院衛生署中央健
    康保險局99年3月4日健保承字第0990024041號函文暨臺東縣
    大武鄉公所低收入戶證明書等件存卷足考。值此，受刑人之
    家庭經濟與財產資力，本非屬優渥充裕之狀態，嗣因受刑人
    與其夫身體先後意外受傷或發病，因而皆無法正常工作，以
    謀取金錢收入，復無其他財產餘絀可資應急支應，致其經濟
    生活陷入窘困之境，可見其未遵期履行上開緩刑宣告所附條
    件，衡情堪認確有正當之事由，而與本有支付能力，卻自始
    不為任何清償或避不見面之惡意不為給付等情，尚屬有別。
    矧查，受刑人業於99年4月28日向本院提出還款計劃，訂於9
    9年5月份先還款1萬元，餘款約10萬元，分33期償還，每月3
    0日前清償3,000元，最後1期清償4,000元，預計於102年2月
    償畢乙情，有受刑人提出之清償計劃附卷可參，且其於99年
    5月18日已匯款1萬元至被害人許宏謨所有之郵局帳戶內，則
    有郵局國內匯款單在卷可按，益徵本件與一般惡意未遵期履
    行損害賠償之情形尚非相同，受刑人未遵期履行前揭緩刑宣
    告所附之條件，與推諉拖延時間而拒不履行，要屬不同之情
    形，自難徒以受刑人先前未遵期履行之外觀事實，遽以推斷
    其主觀上顯有故違上開所定應給付負擔之意圖，亦徵受刑人
    犯罪後之態度尚非不佳，且確有賠償之意，其已陸續向被害
    人給付賠償金，應無置之不理之事，與一般犯罪行為人為博
    取緩刑之宣告，僅有口惠之名而無實際作為，顯有不同，是
    受刑人既非惡意不為給付，亦無顯有履行負擔之可能而隱匿
    或處分其財產、故意不履行、無正當事由拒絕履行或顯有逃
    匿之虞等情事，自難認其有何違反刑法第74條第2項第3款所
    定負擔情節重大之可言。至聲請人固於99年 1月14日以東檢
    文丙98執聲364字第00732號函稱：判決主文有其公示性及法
    秩序維持之公權力在，除非受刑人死亡，或有其他例外規定
    ，否則無停止執行之可能，今法院之判決命受刑人應給付被
    害人一定條件而為緩刑之宣告，其再以其他私人之原因，以
    阻斷主文之執行，為法秩序之維護提供不良示範，是情節難
    謂不重大，法院如若不察，逕為應允，於後影響，不為不大
    等語，固非無見，然受刑人是否有隱匿或處分其財產、故意
    不履行、無正當事由拒絕履行、顯有逃匿之虞或長期消極不
    履行等，可認違反緩刑宣告所定負擔而情節重大之情事，聲
    請人對此未為任何實質調查或具體說明，徒以受刑人外觀上
    未履行緩刑宣告所定負擔乙事，逕予推論受刑人違反情節重
    大，而應予撤銷緩刑云云，法律適用與邏輯思考稍嫌跳躍，
    且與刑法第75條之1第1項第 4款所定要件與立法理由說明未
    相侔合，自難憑採。
(三)又法治國家設置司法之目的，係在依據法定程序解決當事人
    之紛爭，而非製造另一司法或社會問題，聲請人僅從形式上
    調查，聲請裁定撤銷本件受刑人所受之緩刑宣告，惟此是否
    真正解決問題，乃為裁判者所應慎重思考之倫理道德問題，
    以符合當初准予緩刑之本旨與法治國家設置司法解決紛爭之
    功能。另受刑人苟無資力遵期履行金錢給付負擔，被害人尚
    得以循民事強制執行方式求償，而民事強制執行程序中，亦
    有分期給付之可能，最終目的即在使被害人獲得最大可能之
    損害填補，是受刑人如入監執行，是否有資力再繼續賠償被
    害人，誠非無疑。況查，聲請人對於受刑人有如何之具體行
    為符合足認原宣告緩刑難收預期效果，而有執行上開刑罰必
    要之實質要件，並未提出其他明確事證資為說明及佐證，復
    參諸前揭說明，受刑人違反緩刑宣告所定負擔情節重大，與
    足認原宣告之緩刑難收其預期效果而有執行刑罰之必要，要
    屬二事，尚難遽以受刑人違反緩刑宣告所定負擔，甚有情節
    重大之事，即推認受刑人原所受之緩刑宣告難收預期之效果
    ，無視具體個案中，原宣告之緩刑是否難收預期效果而有執
    行刑罰之必要，一律逕予撤銷，此與刑法第 75條之1之立法
    意旨猶有未合。再查，受刑人與其夫共同撫育2名年僅9歲及
    4 歲之稚子，此據受刑人陳明在卷，並有全戶戶籍資料查詢
    結果附卷可據，又受刑人家庭係臺東縣政府核定之低收入戶
    已如前述，依社會救助法規定，本得請領生活扶助費，然依
    臺東縣社會救助調查辦法第15條之1第1項第 5款規定，低收
    入戶戶內人口有入監服刑者，停止其生活扶助費，並追回溢
    領之款項。是以，苟將受刑人之緩刑宣告予以撤銷，使之入
    監服刑，則被害人所受損害填補之日非但遙遙無期，亦將使
    受刑人之家庭生活與經濟環境，無非陷入更形困頓窘迫之不
    利狀態，對其稚子之身心健全發展，難謂無不良之影響。從
    而，受刑人雖因事後經濟窘困等原因，而欠缺民事上之清償
    能力，致未能遵期履行賠償被害人之責任，然本院綜衡上情
    ，認仍得期待受刑人藉由前揭緩刑之宣告，勵其知所警惕，
    端正己身，尚無以刑罰制裁取代緩刑宣告之必要。
(四)綜上所述，聲請人雖依刑事訴訟法第476條、刑法第75條之1
    第1項第4款規定聲請撤銷受刑人緩刑之宣告，惟經本院審酌
    前開各情，受刑人固有未遵期給付賠償金之事，然其並非有
    履行負擔之能力，而故為隱匿或處分其財產、惡意不履行、
    無正當事由拒絕履行或顯有逃匿之虞，且目前已依還款計劃
    陸續給付中，尚難認其有何違反負擔情節重大之情事。此外
    ，依卷內現存證據資料，復查無其他事證堪信其原宣告之緩
    刑，有何難收矯治之效而有執行刑罰之必要，是本院認聲請
    人首揭聲請，於法尚有未洽，為無理由，應予駁回。至聲請
    書上所載聲請易科罰金標準等語，經核閱全案聲請意旨及卷
    證資料，應僅係贅載性質，本院自毋庸就此為准駁之諭知，
    附予敘明。
四、末按裁定，相對於終局事項之判決，除法律另有規定（如刑
    事訴訟法第434條第2項所定不得更以同一原因聲請再審），
    或裁定內容與科刑判決有同一效力（如撤銷緩刑、准予減刑
    、定執行刑或宣告沒收等裁定），而有一事不再理原則之適
    用外，其既與論罪科刑之實體事項無關，當無禁止重複聲請
    之問題，是受刑人嗣如有積極脫產、隱匿所得或長期消極逃
    避償還債務等情形者，檢察官自仍得檢具相關事證及敘明理
    由，向管轄法院聲請撤銷緩刑之宣告，併此指明。
五、依刑事訴訟法第220條，裁定如主文。
中    華    民    國    99    年     5    月    24    日
                  刑事第四庭  法  官  劉正偉
以上正本證明與原本無異。
如不服本裁定，應於裁定送達後5日內向本院提出抗告狀（須附
繕本）。
「切勿逕送上級法院」
                              書記官  姚佳華
中    華    民    國    99    年    5     月    25    日

司法院資訊處製作；財團法人民間司法改革基金會備份。
